---
title: "Vida social, ausencias y rendimiento académico"
subtitle: "Análisis descriptivo del curso de portugués"
author: "Proyecto Métodos Estadísticos Avanzados I"
date: "`r format(Sys.Date(), '%d/%m/%Y')`"
output:
  html_document:
    toc: true
    toc_float: true
    toc_depth: 3
    number_sections: true
    theme: flatly
    fig_width: 9
    fig_height: 5.5
---

```{r configuracion, include=FALSE}
.libPaths(c(normalizePath(".Rlib"), .libPaths()))
library(ggplot2)
library(knitr)

options(scipen = 999)
knitr::opts_chunk$set(
  echo = FALSE,
  warning = FALSE,
  message = FALSE,
  fig.path = "figuras_por/",
  dpi = 180,
  out.width = "100%"
)

tema <- theme_minimal(base_size = 12) +
  theme(
    plot.title = element_text(face = "bold", size = 14),
    plot.subtitle = element_text(color = "grey35"),
    legend.position = "bottom",
    panel.grid.minor = element_blank(),
    strip.text = element_text(face = "bold")
  )

pal_sexo <- c("Mujer" = "#B23A70", "Hombre" = "#247BA0")
formato_p <- function(p) ifelse(p < 0.001, "< 0,001",
                                paste0("= ", format(round(p, 3), decimal.mark = ",")))
```

# Presentación

## Pregunta de investigación

> **¿Qué relación existe entre salir con amigos, consumir alcohol los fines de semana y las ausencias escolares con el rendimiento académico, considerando el sexo del estudiante?**

El objetivo es describir la asociación entre la frecuencia de salir con amigos (`goout`), el consumo de alcohol durante el fin de semana (`Walc`), el número de ausencias (`absences`) y la nota final de portugués (`G3`), comparando mujeres y hombres. Como los datos son observacionales, se habla de **asociación**, no de causalidad.

## Variables

| Variable | Papel | Tipo y escala |
|:--|:--|:--|
| `G3` | Rendimiento académico | Cuantitativa discreta, de 0 a 20 |
| `absences` | Inasistencia escolar | Cuantitativa discreta, número de ausencias |
| `goout` | Frecuencia de salir con amigos | Ordinal: 1 = muy baja, 5 = muy alta |
| `Walc` | Consumo de alcohol el fin de semana | Ordinal: 1 = muy bajo, 5 = muy alto |
| `sex` | Variable de comparación | Nominal: F = mujer, M = hombre |

`G3` y `absences` satisfacen el requisito de incluir al menos dos variables cuantitativas. `goout` y `Walc` se conservan como variables ordinales, aunque estén codificadas con números.

# Carga y revisión de los datos

```{r datos}
datos <- read.csv2(
  "student/student-por.csv",
  stringsAsFactors = FALSE,
  na.strings = c("", "NA", "N/A", "?", ".")
)
n_variables_originales <- ncol(datos)

datos$sex <- factor(datos$sex, levels = c("F", "M"),
                    labels = c("Mujer", "Hombre"))
datos$goout_f <- factor(datos$goout, levels = 1:5, ordered = TRUE)
datos$Walc_f <- factor(datos$Walc, levels = 1:5, ordered = TRUE)

n <- nrow(datos)
faltantes <- sum(is.na(datos))
duplicados <- sum(duplicated(datos))
ceros_g3 <- sum(datos$G3 == 0)
```

La base contiene **`r n` estudiantes**, **`r n_variables_originales` variables**, **`r faltantes` datos faltantes** y **`r duplicados` filas exactamente duplicadas**. Se conservaron los **`r ceros_g3` valores `G3 = 0`** (`r round(100*ceros_g3/n, 1)`%), pues pertenecen al rango permitido por el diccionario.

# Estadística descriptiva

```{r tabla-general}
moda <- function(x) {
  ux <- sort(unique(x))
  ux[which.max(tabulate(match(x, ux)))]
}

vars_resumen <- c("G3", "absences", "goout", "Walc")
resumen_general <- data.frame(
  Variable = c("Nota final (G3)", "Ausencias", "Salir con amigos", "Alcohol fin de semana"),
  Media = sapply(datos[vars_resumen], mean),
  Mediana = sapply(datos[vars_resumen], median),
  Moda = sapply(datos[vars_resumen], moda),
  Minimo = sapply(datos[vars_resumen], min),
  Maximo = sapply(datos[vars_resumen], max),
  Rango = sapply(datos[vars_resumen], function(x) diff(range(x))),
  Desviacion = sapply(datos[vars_resumen], sd),
  Varianza = sapply(datos[vars_resumen], var),
  row.names = NULL
)
resumen_general[-1] <- lapply(resumen_general[-1], function(x) round(x, 2))
kable(resumen_general, align = c("l", rep("r", 8)),
      caption = "Tabla 1. Resumen de las variables principales")
```

La nota final tiene media **`r round(mean(datos$G3), 2)`** y mediana **`r median(datos$G3)`**. Las ausencias presentan media **`r round(mean(datos$absences), 2)`**, mediana **`r median(datos$absences)`** y máximo **`r max(datos$absences)`**; la media mayor que la mediana anticipa una distribución asimétrica hacia la derecha.

```{r tabla-sexo}
resumen_sexo <- do.call(rbind, lapply(levels(datos$sex), function(s) {
  d <- datos[datos$sex == s, ]
  data.frame(
    Sexo = s,
    n = nrow(d),
    Porcentaje = round(100*nrow(d)/n, 1),
    Media_G3 = round(mean(d$G3), 2),
    Mediana_G3 = median(d$G3),
    Media_ausencias = round(mean(d$absences), 2),
    Mediana_ausencias = median(d$absences),
    Media_goout = round(mean(d$goout), 2),
    Media_Walc = round(mean(d$Walc), 2)
  )
}))
kable(resumen_sexo, align = c("l", rep("r", 8)),
      caption = "Tabla 2. Descripción por sexo")
```

Las mujeres representan **`r resumen_sexo$Porcentaje[resumen_sexo$Sexo == "Mujer"]`%** de la muestra. Su promedio de `G3` es **`r resumen_sexo$Media_G3[resumen_sexo$Sexo == "Mujer"]`**, frente a **`r resumen_sexo$Media_G3[resumen_sexo$Sexo == "Hombre"]`** en hombres. El promedio de ausencias es **`r resumen_sexo$Media_ausencias[resumen_sexo$Sexo == "Mujer"]`** en mujeres y **`r resumen_sexo$Media_ausencias[resumen_sexo$Sexo == "Hombre"]`** en hombres.

## Figura 1. Distribución de la nota final

```{r distribucion-g3, fig.cap="Figura 1. Distribución de la nota final de portugués según el sexo."}
ggplot(datos, aes(x = G3, fill = sex, color = sex)) +
  geom_histogram(aes(y = after_stat(density)), binwidth = 1,
                 alpha = 0.28, position = "identity") +
  geom_density(linewidth = 1, alpha = 0.06) +
  geom_vline(data = aggregate(G3 ~ sex, datos, mean),
             aes(xintercept = G3, color = sex),
             linetype = "dashed", linewidth = 0.8) +
  scale_fill_manual(values = pal_sexo, name = "Sexo") +
  scale_color_manual(values = pal_sexo, name = "Sexo") +
  scale_x_continuous(breaks = seq(0, 20, 2), limits = c(0, 20)) +
  labs(title = "Distribución de la nota final",
       subtitle = "Las líneas discontinuas indican la media de cada sexo",
       x = "Nota final (G3)", y = "Densidad") + tema
```

**Interpretación.** La mayor concentración de notas se encuentra aproximadamente entre 10 y 14. La distribución de las mujeres está desplazada ligeramente hacia notas mayores: su media supera la de los hombres en **`r round(diff(rev(resumen_sexo$Media_G3)), 2)` puntos**. Sin embargo, las curvas se superponen ampliamente, por lo que el sexo no separa por completo los resultados. Los 15 ceros forman un grupo aislado visible en el extremo izquierdo.

## Figura 2. Distribución de las ausencias

```{r distribucion-ausencias, fig.cap="Figura 2. Distribución de las ausencias escolares según el sexo."}
ggplot(datos, aes(x = absences, fill = sex)) +
  geom_histogram(binwidth = 2, color = "white", boundary = 0) +
  facet_wrap(~ sex, ncol = 2, scales = "free_y") +
  scale_fill_manual(values = pal_sexo, guide = "none") +
  scale_x_continuous(breaks = seq(0, 32, 4)) +
  labs(title = "Distribución del número de ausencias",
       subtitle = "Histogramas separados para evitar ocultar diferencias de frecuencia",
       x = NULL, y = "Estudiantes") + tema
```

**Interpretación.** En ambos sexos la distribución es asimétrica hacia la derecha: muchos estudiantes tienen pocas o ninguna ausencia y pocos alcanzan valores altos. La mediana es **`r resumen_sexo$Mediana_ausencias[resumen_sexo$Sexo == "Mujer"]`** para mujeres y **`r resumen_sexo$Mediana_ausencias[resumen_sexo$Sexo == "Hombre"]`** para hombres. El máximo de `r max(datos$absences)` no es un dato imposible según el diccionario, pero sí pertenece a la cola de la distribución.

## Figura 3. Ausencias y rendimiento

```{r ausencias-g3, fig.cap="Figura 3. Nota final frente al número de ausencias, por sexo."}
medias_tramos <- transform(datos,
  tramo = cut(absences, breaks = c(-1, 0, 2, 5, 10, Inf),
              labels = c("0", "1-2", "3-5", "6-10", "11 o más")))
medias_tramos <- aggregate(G3 ~ tramo + sex, medias_tramos,
                           function(x) c(media = mean(x), n = length(x)))
medias_tramos <- data.frame(
  tramo = medias_tramos$tramo, sex = medias_tramos$sex,
  media = medias_tramos$G3[, "media"], n = medias_tramos$G3[, "n"])

ggplot(datos, aes(x = absences, y = G3, color = sex)) +
  geom_jitter(alpha = 0.25, width = 0.25, height = 0.18, size = 1.5) +
  facet_wrap(~ sex) +
  scale_color_manual(values = pal_sexo, guide = "none") +
  scale_x_continuous(breaks = seq(0, 32, 4)) +
  scale_y_continuous(breaks = seq(0, 20, 2), limits = c(0, 20)) +
  labs(title = "Ausencias y nota final",
       subtitle = "Cada punto representa un estudiante",
       x = "Número de ausencias", y = "Nota final (G3)") + tema
```

```{r tabla-tramos}
tabla_tramos <- reshape(medias_tramos[, c("tramo", "sex", "n", "media")],
                        idvar = "tramo", timevar = "sex", direction = "wide")
names(tabla_tramos) <- c("Ausencias", "n_mujer", "media_mujer",
                         "n_hombre", "media_hombre")
tabla_tramos[c("media_mujer", "media_hombre")] <-
  lapply(tabla_tramos[c("media_mujer", "media_hombre")], round, 2)
kable(tabla_tramos, align = c("l", rep("r", 4)),
      caption = "Tabla 3. Nota media por tramos de ausencias y sexo")
```

**Interpretación.** La nube es muy dispersa: con un mismo número de ausencias aparecen notas distintas. En los tramos de la tabla se observa que **`r tabla_tramos$media_mujer[tabla_tramos$Ausencias == "0"]`** y **`r tabla_tramos$media_hombre[tabla_tramos$Ausencias == "0"]`** son las medias sin ausencias para mujeres y hombres, respectivamente. En el tramo de 11 o más son **`r tabla_tramos$media_mujer[tabla_tramos$Ausencias == "11 o más"]`** y **`r tabla_tramos$media_hombre[tabla_tramos$Ausencias == "11 o más"]`**. La ausencia de una caída uniforme advierte que la relación no es fuerte ni estrictamente lineal.

## Figura 4. Rendimiento y frecuencia de salir con amigos

```{r cajas-goout, fig.cap="Figura 4. Nota final según la frecuencia de salir con amigos y el sexo."}
ggplot(datos, aes(x = goout_f, y = G3, fill = sex)) +
  geom_boxplot(width = 0.68, outlier.alpha = 0.45,
               position = position_dodge(0.75)) +
  stat_summary(fun = mean, geom = "point", shape = 23, size = 2.3,
               fill = "white", color = "black",
               position = position_dodge(0.75)) +
  scale_fill_manual(values = pal_sexo, name = "Sexo") +
  scale_y_continuous(breaks = seq(0, 20, 2), limits = c(0, 20)) +
  labs(title = "Nota final y frecuencia de salir con amigos",
       subtitle = "Punto blanco: media; línea de la caja: mediana",
       x = "Salir con amigos: 1 = muy poco, 5 = mucho", y = "Nota final") + tema
```

```{r tabla-goout}
tabla_goout <- aggregate(cbind(G3, absences) ~ goout_f + sex, datos,
                         function(x) round(mean(x), 2))
tabla_goout$n <- as.vector(table(datos$goout_f, datos$sex))
tabla_goout <- tabla_goout[, c("goout_f", "sex", "n", "G3", "absences")]
kable(tabla_goout, align = c("c", "l", "r", "r", "r"),
      col.names = c("Nivel goout", "Sexo", "n", "Media G3", "Media ausencias"),
      caption = "Tabla 4. Promedios por frecuencia de salir y sexo")
```

**Interpretación.** Las cajas se superponen ampliamente y no forman una secuencia descendente perfecta. En mujeres, la media más alta aparece en `goout = 2` (`r tabla_goout$G3[tabla_goout$goout_f == 2 & tabla_goout$sex == "Mujer"]`) y en hombres también (`r tabla_goout$G3[tabla_goout$goout_f == 2 & tabla_goout$sex == "Hombre"]`). El nivel 5 desciende a `r tabla_goout$G3[tabla_goout$goout_f == 5 & tabla_goout$sex == "Mujer"]` y `r tabla_goout$G3[tabla_goout$goout_f == 5 & tabla_goout$sex == "Hombre"]`, respectivamente. Esto descarta una relación estrictamente lineal y muestra que la caída en niveles altos es más visible entre los hombres.

## Figura 5. Rendimiento y consumo de fin de semana

```{r cajas-walc, fig.cap="Figura 5. Nota final según consumo de alcohol de fin de semana y sexo."}
ggplot(datos, aes(x = Walc_f, y = G3, fill = sex)) +
  geom_boxplot(width = 0.68, outlier.alpha = 0.45,
               position = position_dodge(0.75)) +
  stat_summary(fun = mean, geom = "point", shape = 23, size = 2.3,
               fill = "white", color = "black",
               position = position_dodge(0.75)) +
  scale_fill_manual(values = pal_sexo, name = "Sexo") +
  scale_y_continuous(breaks = seq(0, 20, 2), limits = c(0, 20)) +
  labs(title = "Nota final y alcohol durante el fin de semana",
       subtitle = "Punto blanco: media; línea de la caja: mediana",
       x = "Consumo: 1 = muy bajo, 5 = muy alto", y = "Nota final") + tema
```

```{r tabla-walc}
tabla_walc <- aggregate(cbind(G3, absences) ~ Walc_f + sex, datos,
                        function(x) round(mean(x), 2))
tabla_walc$n <- as.vector(table(datos$Walc_f, datos$sex))
tabla_walc <- tabla_walc[, c("Walc_f", "sex", "n", "G3", "absences")]
kable(tabla_walc, align = c("c", "l", "r", "r", "r"),
      col.names = c("Nivel Walc", "Sexo", "n", "Media G3", "Media ausencias"),
      caption = "Tabla 5. Promedios por consumo de fin de semana y sexo")
```

**Interpretación.** En hombres, la media baja de `r tabla_walc$G3[tabla_walc$Walc_f == 1 & tabla_walc$sex == "Hombre"]` en `Walc = 1` a `r tabla_walc$G3[tabla_walc$Walc_f == 5 & tabla_walc$sex == "Hombre"]` en `Walc = 5`. En mujeres no hay descenso ordenado y el promedio de `Walc = 5` es alto, pero ese grupo contiene solo **`r tabla_walc$n[tabla_walc$Walc_f == 5 & tabla_walc$sex == "Mujer"]` estudiantes**, frente a `r tabla_walc$n[tabla_walc$Walc_f == 1 & tabla_walc$sex == "Mujer"]` en el nivel 1. Por eso ese extremo no representa una tendencia femenina estable. Las ausencias tampoco aumentan uniformemente en todos los niveles.

## Figura 6. Relación entre salir y consumir alcohol

```{r mapa-frecuencias, fig.cap="Figura 6. Distribución conjunta de goout y Walc dentro de cada sexo."}
frecuencias <- as.data.frame(xtabs(~ goout_f + Walc_f + sex, data = datos))
names(frecuencias) <- c("goout", "Walc", "sex", "n")
frecuencias$porc_sexo <- ave(frecuencias$n, frecuencias$sex,
                            FUN = function(x) 100*x/sum(x))

ggplot(frecuencias, aes(x = goout, y = Walc, fill = porc_sexo)) +
  geom_tile(color = "white", linewidth = 0.5) +
  geom_text(aes(label = ifelse(n == 0, "", n)), size = 3.2) +
  facet_wrap(~ sex) +
  scale_fill_gradient(low = "#F5F7FA", high = "#C0392B",
                      name = "% dentro del sexo",
                      guide = guide_colorbar(title.position = "top",
                                             barwidth = unit(5.5, "cm"),
                                             barheight = unit(0.35, "cm"))) +
  labs(title = "Salir con amigos y consumir alcohol aparecen asociados",
       subtitle = "Cada celda muestra el número de estudiantes",
       x = "Frecuencia de salir con amigos", y = "Consumo de fin de semana") + tema
```

**Interpretación.** Las mayores frecuencias no están distribuidas al azar. Entre las mujeres, la celda más frecuente es `goout = 3` y `Walc = 1`, con **52 estudiantes**. Entre los hombres es `goout = 2`, `Walc = 1`, con **27**. En el extremo `goout = 5`, `Walc = 5` aparecen **22 hombres** y solo **4 mujeres**. Esto respalda que los consumos altos se concentran con salidas frecuentes y que ese extremo es más visible entre los hombres.

# Asociación estadística y comparación de grupos

```{r pruebas}
pares <- list(
  c("goout", "G3"), c("Walc", "G3"), c("absences", "G3"),
  c("goout", "Walc"), c("goout", "absences"), c("Walc", "absences")
)
etiquetas_pares <- c("goout - G3", "Walc - G3", "Ausencias - G3",
                     "goout - Walc", "goout - Ausencias", "Walc - Ausencias")
resultados_cor <- do.call(rbind, lapply(seq_along(pares), function(i) {
  x <- datos[[pares[[i]][1]]]; y <- datos[[pares[[i]][2]]]
  prueba <- cor.test(x, y, method = "spearman", exact = FALSE)
  data.frame(Relacion = etiquetas_pares[i],
             Rho = round(unname(prueba$estimate), 3),
             p = formato_p(prueba$p.value))
}))
kable(resultados_cor, align = c("l", "r", "r"),
      caption = "Tabla 6. Correlaciones de Spearman")
```

La relación más clara entre las variables explicativas es `goout - Walc`, con rho = **`r resultados_cor$Rho[resultados_cor$Relacion == "goout - Walc"]`**. Respecto a `G3`, las correlaciones son **`r resultados_cor$Rho[resultados_cor$Relacion == "goout - G3"]`** para `goout`, **`r resultados_cor$Rho[resultados_cor$Relacion == "Walc - G3"]`** para `Walc` y **`r resultados_cor$Rho[resultados_cor$Relacion == "Ausencias - G3"]`** para ausencias. Sus magnitudes son pequeñas: hay tendencias, pero ninguna variable presenta por sí sola una asociación fuerte con las notas.

```{r comparaciones}
kw_goout <- kruskal.test(G3 ~ goout_f, data = datos)
kw_walc <- kruskal.test(G3 ~ Walc_f, data = datos)
wilcox_g3 <- wilcox.test(G3 ~ sex, data = datos, exact = FALSE)
wilcox_abs <- wilcox.test(absences ~ sex, data = datos, exact = FALSE)

comparaciones <- data.frame(
  Comparacion = c("G3 entre niveles de goout", "G3 entre niveles de Walc",
                  "G3 entre mujeres y hombres", "Ausencias entre mujeres y hombres"),
  Prueba = c("Kruskal-Wallis", "Kruskal-Wallis", "Wilcoxon", "Wilcoxon"),
  Estadistico = round(c(kw_goout$statistic, kw_walc$statistic,
                        wilcox_g3$statistic, wilcox_abs$statistic), 3),
  p = c(formato_p(kw_goout$p.value), formato_p(kw_walc$p.value),
        formato_p(wilcox_g3$p.value), formato_p(wilcox_abs$p.value))
)
kable(comparaciones, align = c("l", "l", "r", "r"),
      caption = "Tabla 7. Comparaciones no paramétricas")
```

Kruskal-Wallis indica si la distribución de `G3` difiere entre los cinco niveles ordinales. Wilcoxon compara mujeres y hombres sin suponer normalidad. La significación estadística debe leerse junto con las gráficas y las diferencias observadas: con 649 casos, una diferencia pequeña también puede producir un valor *p* bajo.

# Análisis de componentes principales y biplot

El PCA resume conjuntamente `goout`, `Walc`, `absences` y `G3`. Las cuatro variables se estandarizan: cada una queda con media 0 y desviación estándar 1, evitando que la escala 0-32 de ausencias domine a las escalas 1-5.

```{r pca-calculos}
variables_pca <- datos[, c("goout", "Walc", "absences", "G3")]
pca <- prcomp(variables_pca, center = TRUE, scale. = TRUE)
var_exp <- 100*(pca$sdev^2/sum(pca$sdev^2))
tabla_varianza <- data.frame(
  Componente = paste0("CP", seq_along(var_exp)),
  Autovalor = round(pca$sdev^2, 3),
  Porcentaje = round(var_exp, 1),
  Acumulado = round(cumsum(var_exp), 1)
)
kable(tabla_varianza, align = c("l", "r", "r", "r"),
      col.names = c("Componente", "Autovalor", "% de variabilidad", "% acumulado"),
      caption = "Tabla 8. Variabilidad explicada por los componentes principales")
```

## ¿Qué significa el porcentaje de variabilidad explicado?

Al estandarizar cuatro variables, la variabilidad total equivale a **4 unidades**. El autovalor de cada componente indica cuántas de esas unidades resume y su porcentaje se calcula como:

> porcentaje del componente = autovalor del componente / suma de los cuatro autovalores × 100.

La CP1 explica **`r round(var_exp[1], 1)`%**: es la proporción de las diferencias globales entre estudiantes que puede verse sobre el eje horizontal. La CP2 añade **`r round(var_exp[2], 1)`%** en una dirección perpendicular, sin repetir la información de CP1. Juntas conservan **`r round(sum(var_exp[1:2]), 1)`%** de la variabilidad original; el **`r round(100-sum(var_exp[1:2]), 1)`%** restante queda fuera del plano y pertenece a CP3 y CP4. Por eso el biplot es un resumen útil, pero no una representación completa.

```{r biplot, fig.cap="Figura 7. Biplot de goout, Walc, ausencias y G3, coloreado por sexo."}
scores <- data.frame(pca$x[, 1:2], sex = datos$sex)
cargas <- data.frame(pca$rotation[, 1:2], Variable = row.names(pca$rotation))
etiquetas_cargas <- c(goout = "Salir", Walc = "Alcohol", absences = "Ausencias", G3 = "Nota G3")
cargas$Etiqueta <- etiquetas_cargas[cargas$Variable]

escala_flechas <- 0.32 * min(
  diff(range(scores$PC1))/diff(range(cargas$PC1)),
  diff(range(scores$PC2))/diff(range(cargas$PC2))
)
cargas$xend <- cargas$PC1 * escala_flechas
cargas$yend <- cargas$PC2 * escala_flechas
cargas$label_x <- 1.14*cargas$xend + c(-0.12, -0.10, -0.08, 0.20)
cargas$label_y <- 1.14*cargas$yend + c(0.18, -0.10, -0.18, 0.16)

ggplot(scores, aes(PC1, PC2, color = sex)) +
  geom_hline(yintercept = 0, color = "grey80") +
  geom_vline(xintercept = 0, color = "grey80") +
  geom_point(alpha = 0.38, size = 1.7,
             position = position_jitter(width = 0.035, height = 0.035)) +
  stat_ellipse(level = 0.80, linewidth = 0.8, show.legend = FALSE) +
  geom_segment(data = cargas,
               aes(x = 0, y = 0, xend = xend, yend = yend),
               inherit.aes = FALSE, arrow = arrow(length = unit(0.20, "cm")),
               color = "#222222", linewidth = 0.8) +
  geom_text(data = cargas,
            aes(x = label_x, y = label_y, label = Etiqueta),
            inherit.aes = FALSE, fontface = "bold", color = "#222222") +
  scale_color_manual(values = pal_sexo, name = "Sexo") +
  labs(title = "Biplot de vida social, ausencias y rendimiento",
       subtitle = "Elipses: concentración del 80% de cada sexo",
       x = paste0("CP1 (", round(var_exp[1], 1), "%)"),
       y = paste0("CP2 (", round(var_exp[2], 1), "%)")) +
  coord_equal() + tema
```

```{r cargas-pca}
cargas_tabla <- data.frame(
  Variable = c("Salir con amigos", "Alcohol fin de semana", "Ausencias", "Nota G3"),
  CP1 = round(pca$rotation[, 1], 3),
  CP2 = round(pca$rotation[, 2], 3)
)
kable(cargas_tabla, align = c("l", "r", "r"),
      caption = "Tabla 9. Cargas de las variables en CP1 y CP2")
```

**Interpretación del biplot.** Las flechas de `Salir` y `Alcohol` apuntan en direcciones próximas, en concordancia con su correlación positiva. `Nota G3` se proyecta parcialmente en dirección contraria, coherente con las asociaciones negativas débiles. `Ausencias` forma un ángulo distinto y aporta información que no queda recogida por completo en el eje de vida social. Las elipses se superponen ampliamente: los perfiles multivariados de mujeres y hombres no constituyen grupos separados. Esta lectura se limita al **`r round(sum(var_exp[1:2]), 1)`%** visible en CP1 y CP2.

# Conclusiones

1. Salir con amigos y consumir alcohol los fines de semana presentan la asociación más clara entre las variables estudiadas.
2. `goout`, `Walc` y `absences` muestran asociaciones débiles con la nota final; ninguna permite anticipar por sí sola el rendimiento individual.
3. Las notas de las mujeres son ligeramente mayores en promedio, pero las distribuciones de ambos sexos se superponen ampliamente.
4. El patrón entre consumo y nota parece más marcado entre los hombres, mientras que entre las mujeres es menos regular.
5. Las ausencias son muy asimétricas y su relación con `G3` no es uniforme: existen notas altas y bajas incluso con cantidades similares de ausencias.
6. El PCA comprime cuatro variables en dos ejes y conserva `r round(sum(var_exp[1:2]), 1)`% de su variabilidad; el porcentaje restante no se observa en el biplot.
7. Los resultados describen asociaciones de una base observacional y no demuestran que estos comportamientos causen cambios en las notas.
