---
title: "Salir con amigos, consumo de alcohol y rendimiento académico"
subtitle: "Análisis del curso de portugués"
author: "Proyecto Métodos Estadísticos Avanzados I"
date: "`r format(Sys.Date(), '%d/%m/%Y')`"
output:
  github_document:
    toc: true
    toc_depth: 3
    fig_width: 9
    fig_height: 5.5
---

```{r configuracion, include=FALSE}
.libPaths(c(normalizePath(".Rlib"), .libPaths()))
library(ggplot2)
library(knitr)

options(scipen = 999)
knitr::opts_chunk$set(
  echo = FALSE,
  warning = FALSE,
  message = FALSE,
  fig.path = "figuras_por/",
  dpi = 180,
  out.width = "100%"
)

tema <- theme_minimal(base_size = 12) +
  theme(
    plot.title = element_text(face = "bold", size = 14),
    plot.subtitle = element_text(color = "grey35"),
    legend.position = "bottom",
    panel.grid.minor = element_blank(),
    strip.text = element_text(face = "bold")
  )

pal_sexo <- c("Mujer" = "#B23A70", "Hombre" = "#247BA0")
```

# Pregunta de investigación

> **¿Qué relación existe entre salir con amigos, consumir alcohol los fines de semana y el rendimiento académico, considerando el sexo del estudiante?**

El objetivo es describir y cuantificar la asociación entre la frecuencia de salir con amigos (`goout`), el consumo de alcohol durante el fin de semana (`Walc`) y la nota final de portugués (`G3`), diferenciando los resultados por sexo (`sex`). Al tratarse de datos observacionales, los resultados permiten hablar de **asociaciones**, pero no demostrar causalidad.

## Variables

| Variable | Papel en el análisis | Escala |
|:--|:--|:--|
| `G3` | Rendimiento académico | Cuantitativa discreta, de 0 a 20 |
| `goout` | Frecuencia de salir con amigos | Ordinal: 1 = muy baja, 5 = muy alta |
| `Walc` | Consumo de alcohol el fin de semana | Ordinal: 1 = muy bajo, 5 = muy alto |
| `sex` | Variable de comparación | Nominal: F = mujer, M = hombre |

# Preparación y calidad de los datos

```{r datos}
datos <- read.csv2(
  "student/student-por.csv",
  stringsAsFactors = FALSE,
  na.strings = c("", "NA", "N/A", "?", ".")
)

datos$sex <- factor(datos$sex,
                    levels = c("F", "M"),
                    labels = c("Mujer", "Hombre"))
datos$goout_f <- factor(datos$goout, levels = 1:5, ordered = TRUE)
datos$Walc_f <- factor(datos$Walc, levels = 1:5, ordered = TRUE)

n <- nrow(datos)
faltantes <- sum(is.na(datos))
duplicados <- sum(duplicated(datos))
ceros_g3 <- sum(datos$G3 == 0)
```

La base contiene **`r n` estudiantes**, **`r ncol(datos)` variables**, **`r faltantes` datos faltantes** y **`r duplicados` filas exactamente duplicadas**. Los **`r ceros_g3` casos con nota final igual a cero (`r round(100*ceros_g3/n, 1)`%)** se conservan porque el diccionario admite calificaciones entre 0 y 20. Más adelante se realiza un análisis de sensibilidad para comprobar si esos casos cambian las conclusiones.

# Análisis descriptivo

```{r tabla-general}
moda <- function(x) {
  ux <- sort(unique(x))
  ux[which.max(tabulate(match(x, ux)))]
}

resumen_general <- data.frame(
  Variable = c("Nota final (G3)", "Salir con amigos (goout)",
               "Alcohol fin de semana (Walc)"),
  Media = sapply(datos[c("G3", "goout", "Walc")], mean),
  Mediana = sapply(datos[c("G3", "goout", "Walc")], median),
  Moda = sapply(datos[c("G3", "goout", "Walc")], moda),
  Minimo = sapply(datos[c("G3", "goout", "Walc")], min),
  Maximo = sapply(datos[c("G3", "goout", "Walc")], max),
  Rango = sapply(datos[c("G3", "goout", "Walc")], function(x) diff(range(x))),
  Desviacion = sapply(datos[c("G3", "goout", "Walc")], sd),
  Varianza = sapply(datos[c("G3", "goout", "Walc")], var),
  row.names = NULL
)
resumen_general[-1] <- lapply(resumen_general[-1], function(x) round(x, 2))
kable(resumen_general, align = c("l", rep("r", 8)),
      caption = "Resumen de las variables principales")
```

```{r tabla-sexo}
resumen_sexo <- do.call(rbind, lapply(levels(datos$sex), function(s) {
  d <- datos[datos$sex == s, ]
  data.frame(
    Sexo = s,
    n = nrow(d),
    Porcentaje = round(100*nrow(d)/n, 1),
    Media_G3 = round(mean(d$G3), 2),
    Mediana_G3 = median(d$G3),
    DE_G3 = round(sd(d$G3), 2),
    Media_goout = round(mean(d$goout), 2),
    Media_Walc = round(mean(d$Walc), 2)
  )
}))
kable(resumen_sexo, align = c("l", rep("r", 7)),
      caption = "Descripción por sexo")
```

## Figura 1. Distribución de la nota final

```{r distribucion-g3, fig.cap="Distribución de la nota final de portugués según el sexo."}
ggplot(datos, aes(x = G3, fill = sex, color = sex)) +
  geom_histogram(aes(y = after_stat(density)), binwidth = 1,
                 alpha = 0.28, position = "identity") +
  geom_density(linewidth = 1, alpha = 0.08) +
  geom_vline(data = aggregate(G3 ~ sex, datos, mean),
             aes(xintercept = G3, color = sex),
             linetype = "dashed", linewidth = 0.8) +
  scale_fill_manual(values = pal_sexo, name = "Sexo") +
  scale_color_manual(values = pal_sexo, name = "Sexo") +
  scale_x_continuous(breaks = seq(0, 20, 2), limits = c(0, 20)) +
  labs(title = "Distribución de la nota final",
       subtitle = "Las líneas discontinuas indican la media de cada sexo",
       x = "Nota final (G3)", y = "Densidad") +
  tema
```

**Interpretación.** La gráfica permite comparar forma, centro y dispersión. La nota media es `r resumen_sexo$Media_G3[resumen_sexo$Sexo == "Mujer"]` para las mujeres y `r resumen_sexo$Media_G3[resumen_sexo$Sexo == "Hombre"]` para los hombres. Las distribuciones se superponen ampliamente; por tanto, cualquier diferencia por sexo debe interpretarse por su magnitud y no solo por su significación estadística. También se observa un pequeño grupo con `G3 = 0`, válido en la escala pero separado del cuerpo principal de notas.

## Figura 2. Rendimiento según la frecuencia de salir con amigos

```{r cajas-goout, fig.cap="Nota final según la frecuencia de salir con amigos, separada por sexo."}
ggplot(datos, aes(x = goout_f, y = G3, fill = sex)) +
  geom_boxplot(width = 0.68, outlier.alpha = 0.45, position = position_dodge(0.75)) +
  stat_summary(fun = mean, geom = "point", shape = 23, size = 2.3,
               fill = "white", color = "black",
               position = position_dodge(0.75)) +
  scale_fill_manual(values = pal_sexo, name = "Sexo") +
  scale_y_continuous(breaks = seq(0, 20, 2), limits = c(0, 20)) +
  labs(title = "Nota final y frecuencia de salir con amigos",
       subtitle = "Punto blanco: media; línea central de la caja: mediana",
       x = "Salir con amigos: 1 = muy poco, 5 = mucho",
       y = "Nota final (G3)") +
  tema
```

```{r calculos-goout, include=FALSE}
medias_goout <- aggregate(G3 ~ goout, datos, function(x) c(n=length(x), media=mean(x), mediana=median(x)))
media_goout_1 <- mean(datos$G3[datos$goout == 1])
media_goout_5 <- mean(datos$G3[datos$goout == 5])
```

**Interpretación.** Las cajas muestran la variabilidad completa dentro de cada nivel. La media pasa de `r round(media_goout_1, 2)` en el nivel 1 a `r round(media_goout_5, 2)` en el nivel 5. Sin embargo, existe bastante solapamiento entre grupos: salir con mayor frecuencia no determina por sí solo la nota. La separación por sexo permite comprobar visualmente si el patrón tiene una dirección similar en mujeres y hombres.

## Figura 3. Rendimiento según el consumo de alcohol del fin de semana

```{r cajas-walc, fig.cap="Nota final según el consumo de alcohol de fin de semana, separada por sexo."}
ggplot(datos, aes(x = Walc_f, y = G3, fill = sex)) +
  geom_boxplot(width = 0.68, outlier.alpha = 0.45, position = position_dodge(0.75)) +
  stat_summary(fun = mean, geom = "point", shape = 23, size = 2.3,
               fill = "white", color = "black",
               position = position_dodge(0.75)) +
  scale_fill_manual(values = pal_sexo, name = "Sexo") +
  scale_y_continuous(breaks = seq(0, 20, 2), limits = c(0, 20)) +
  labs(title = "Nota final y consumo de alcohol en fin de semana",
       subtitle = "Punto blanco: media; línea central de la caja: mediana",
       x = "Consumo: 1 = muy bajo, 5 = muy alto",
       y = "Nota final (G3)") +
  tema
```

```{r calculos-walc, include=FALSE}
media_walc_1 <- mean(datos$G3[datos$Walc == 1])
media_walc_5 <- mean(datos$G3[datos$Walc == 5])
```

**Interpretación.** La media de `G3` es `r round(media_walc_1, 2)` en el nivel 1 y `r round(media_walc_5, 2)` en el nivel 5. La lectura debe considerar el ancho de las cajas y el tamaño desigual de los grupos: los niveles altos de consumo son menos frecuentes, especialmente al separar por sexo, de modo que sus medias son menos estables.

## Figura 4. Relación entre salir con amigos y consumir alcohol

```{r mapa-frecuencias, fig.cap="Distribución conjunta de goout y Walc dentro de cada sexo."}
frecuencias <- as.data.frame(xtabs(~ goout_f + Walc_f + sex, data = datos))
names(frecuencias) <- c("goout", "Walc", "sex", "n")
frecuencias$porc_sexo <- ave(frecuencias$n, frecuencias$sex,
                            FUN = function(x) 100*x/sum(x))

ggplot(frecuencias, aes(x = goout, y = Walc, fill = porc_sexo)) +
  geom_tile(color = "white", linewidth = 0.5) +
  geom_text(aes(label = ifelse(n == 0, "", n)), size = 3.2) +
  facet_wrap(~ sex) +
  scale_fill_gradient(low = "#F5F7FA", high = "#C0392B",
                      name = "% dentro\ndel sexo") +
  labs(title = "¿Salir con amigos y consumir alcohol aparecen juntos?",
       subtitle = "Cada celda muestra el número de estudiantes",
       x = "Frecuencia de salir con amigos",
       y = "Consumo de alcohol en fin de semana") +
  tema
```

```{r asociacion-goout-walc, include=FALSE}
cor_goout_walc <- cor.test(datos$goout, datos$Walc,
                           method = "spearman", exact = FALSE)
```

**Interpretación.** Las concentraciones de celdas permiten ver qué combinaciones son habituales y cuáles tienen pocos casos. La correlación de Spearman entre `goout` y `Walc` es **`r round(unname(cor_goout_walc$estimate), 3)`** (`p `r ifelse(cor_goout_walc$p.value < .001, "< 0,001", paste0("= ", format(round(cor_goout_walc$p.value, 3), decimal.mark=",")))`). Esto indica que quienes reportan salir más también tienden a declarar mayor consumo durante el fin de semana. Por ello, las dos variables no deben interpretarse de forma aislada.

## Figura 5. Media de rendimiento para cada combinación

```{r mapa-medias, fig.cap="Nota media para cada combinación de goout y Walc."}
medias_celda <- aggregate(G3 ~ goout_f + Walc_f + sex, datos,
                          function(x) c(media = mean(x), n = length(x)))
medias_celda <- data.frame(
  goout = medias_celda$goout_f,
  Walc = medias_celda$Walc_f,
  sex = medias_celda$sex,
  media = medias_celda$G3[, "media"],
  n = medias_celda$G3[, "n"]
)

ggplot(medias_celda, aes(x = goout, y = Walc, fill = media)) +
  geom_tile(color = "white", linewidth = 0.5) +
  geom_text(aes(label = paste0(round(media, 1), "\n(n=", n, ")")), size = 2.8) +
  facet_wrap(~ sex) +
  scale_fill_gradient2(low = "#B2182B", mid = "#F7F7F7", high = "#2166AC",
                       midpoint = mean(datos$G3), limits = range(datos$G3),
                       name = "Media G3") +
  labs(title = "Rendimiento medio por combinación de comportamientos",
       subtitle = "Se muestra la media y el tamaño de cada celda",
       x = "Frecuencia de salir con amigos",
       y = "Consumo de alcohol en fin de semana") +
  tema
```

**Interpretación.** Este mapa evita atribuir a `goout` una diferencia que podría estar asociada con `Walc`, o viceversa. Las celdas azules tienen medias superiores y las rojas inferiores. Las celdas con un `n` pequeño deben leerse con cautela: una o dos notas pueden mover considerablemente su promedio. El patrón global es más importante que una celda aislada.

# Asociación estadística

```{r pruebas}
cor_goout_g3 <- cor.test(datos$goout, datos$G3,
                         method = "spearman", exact = FALSE)
cor_walc_g3 <- cor.test(datos$Walc, datos$G3,
                        method = "spearman", exact = FALSE)
kw_goout <- kruskal.test(G3 ~ goout_f, data = datos)
kw_walc <- kruskal.test(G3 ~ Walc_f, data = datos)

pruebas <- data.frame(
  Analisis = c("Spearman: goout con G3", "Spearman: Walc con G3",
               "Kruskal-Wallis: G3 por goout", "Kruskal-Wallis: G3 por Walc"),
  Estadistico = c(unname(cor_goout_g3$estimate), unname(cor_walc_g3$estimate),
                  unname(kw_goout$statistic), unname(kw_walc$statistic)),
  p = c(cor_goout_g3$p.value, cor_walc_g3$p.value,
        kw_goout$p.value, kw_walc$p.value)
)
pruebas$Estadistico <- round(pruebas$Estadistico, 3)
pruebas$p <- ifelse(pruebas$p < .001, "< 0,001",
                    format(round(pruebas$p, 3), decimal.mark = ","))
kable(pruebas, align = c("l", "r", "r"),
      caption = "Pruebas bivariadas")
```

Las correlaciones de Spearman son apropiadas porque `goout` y `Walc` son escalas ordinales. Kruskal-Wallis contrasta si la distribución de las notas es igual en los cinco niveles sin exigir normalidad. Un valor *p* pequeño aporta evidencia de diferencias, pero **no mide su importancia práctica**; por eso se reportan también las correlaciones y las diferencias observadas en las gráficas.

## Modelo conjunto considerando el sexo

Para estimar la asociación parcial de cada comportamiento se ajusta un modelo lineal exploratorio. `goout` y `Walc` se usan como escalas de 1 a 5 para estimar una tendencia promedio por cada incremento de nivel. Se incluyen interacciones con el sexo para evaluar si las pendientes cambian entre mujeres y hombres.

```{r modelo}
modelo <- lm(G3 ~ goout + Walc + sex + goout:sex + Walc:sex, data = datos)
sm <- summary(modelo)
coeficientes <- as.data.frame(sm$coefficients)
coeficientes$Termino <- row.names(coeficientes)
row.names(coeficientes) <- NULL
names(coeficientes)[1:4] <- c("Estimacion", "Error_estandar", "t", "p")
coeficientes <- coeficientes[, c("Termino", "Estimacion", "Error_estandar", "t", "p")]
etiquetas <- c(
  "(Intercept)" = "Intercepto: mujer, goout=0, Walc=0",
  "goout" = "Tendencia de goout en mujeres",
  "Walc" = "Tendencia de Walc en mujeres",
  "sexHombre" = "Diferencia hombre-mujer",
  "goout:sexHombre" = "Cambio de la pendiente goout en hombres",
  "Walc:sexHombre" = "Cambio de la pendiente Walc en hombres"
)
coeficientes$Termino <- unname(etiquetas[coeficientes$Termino])
coeficientes[c("Estimacion", "Error_estandar", "t")] <-
  lapply(coeficientes[c("Estimacion", "Error_estandar", "t")], round, 3)
coeficientes$p <- ifelse(coeficientes$p < .001, "< 0,001",
                         format(round(coeficientes$p, 3), decimal.mark = ","))
kable(coeficientes, align = c("l", rep("r", 4)),
      caption = "Modelo lineal: G3 explicado por goout, Walc, sexo e interacciones")
```

El modelo explica **`r round(100*sm$r.squared, 1)`% de la variabilidad de `G3`** (R² ajustado = `r round(sm$adj.r.squared, 3)`). Por tanto, aunque alguno de los coeficientes sea estadísticamente distinto de cero, `goout`, `Walc` y `sex` constituyen solo una parte pequeña del rendimiento: hábitos de estudio, antecedentes académicos, apoyo y otras variables no incluidas también son relevantes.

La pendiente estimada de `goout` para mujeres es `r round(coef(modelo)["goout"], 3)` puntos de `G3` por nivel, y la de `Walc` es `r round(coef(modelo)["Walc"], 3)`. Para hombres, las pendientes son `r round(coef(modelo)["goout"] + coef(modelo)["goout:sexHombre"], 3)` y `r round(coef(modelo)["Walc"] + coef(modelo)["Walc:sexHombre"], 3)`, respectivamente. Las interacciones indican si esas diferencias de pendiente reciben apoyo estadístico.

## Figura 6. Tendencias ajustadas por sexo

```{r predicciones, fig.cap="Predicciones del modelo conjunto para combinaciones de goout y Walc."}
rejilla <- expand.grid(
  goout = 1:5,
  Walc = c(1, 3, 5),
  sex = levels(datos$sex)
)
pred <- predict(modelo, newdata = rejilla, interval = "confidence")
rejilla <- cbind(rejilla, pred)
rejilla$Walc_etiqueta <- factor(rejilla$Walc,
  levels = c(1, 3, 5),
  labels = c("Walc 1: muy bajo", "Walc 3: medio", "Walc 5: muy alto"))

ggplot(rejilla, aes(x = goout, y = fit, color = sex, fill = sex)) +
  geom_ribbon(aes(ymin = lwr, ymax = upr, group = interaction(sex, Walc_etiqueta)),
              alpha = 0.10, color = NA) +
  geom_line(linewidth = 1) +
  geom_point(size = 2) +
  facet_wrap(~ Walc_etiqueta) +
  scale_color_manual(values = pal_sexo, name = "Sexo") +
  scale_fill_manual(values = pal_sexo, name = "Sexo") +
  scale_x_continuous(breaks = 1:5) +
  coord_cartesian(ylim = c(7, 15)) +
  labs(title = "Rendimiento esperado al considerar las variables conjuntamente",
       subtitle = "Bandas: intervalos de confianza del 95% para la media",
       x = "Frecuencia de salir con amigos",
       y = "Nota final estimada") +
  tema
```

**Interpretación.** Las líneas resumen el modelo, manteniendo simultáneamente `goout`, `Walc` y sexo. Líneas casi horizontales representan asociaciones débiles; diferencias claras de inclinación entre mujeres y hombres representarían interacción. Las bandas se amplían en combinaciones poco frecuentes, lo que refleja mayor incertidumbre y evita sobreinterpretar los extremos.

# Biplot de componentes principales

El biplot resume conjuntamente `goout`, `Walc` y `G3`. Las variables se estandarizan para que sus diferentes dispersiones sean comparables. Debido a que dos variables son ordinales, el PCA se usa únicamente como **visualización exploratoria**.

```{r biplot, fig.cap="Biplot de goout, Walc y G3; puntos coloreados por sexo."}
pca <- prcomp(datos[, c("goout", "Walc", "G3")], center = TRUE, scale. = TRUE)
scores <- data.frame(pca$x[, 1:2], sex = datos$sex)
cargas <- data.frame(pca$rotation[, 1:2], Variable = row.names(pca$rotation))
var_exp <- 100*(pca$sdev^2/sum(pca$sdev^2))

escala_flechas <- 0.32 * min(
  diff(range(scores$PC1))/diff(range(cargas$PC1)),
  diff(range(scores$PC2))/diff(range(cargas$PC2))
)
cargas$xend <- cargas$PC1 * escala_flechas
cargas$yend <- cargas$PC2 * escala_flechas

ggplot(scores, aes(PC1, PC2, color = sex)) +
  geom_hline(yintercept = 0, color = "grey80") +
  geom_vline(xintercept = 0, color = "grey80") +
  geom_point(alpha = 0.38, size = 1.7,
             position = position_jitter(width = 0.035, height = 0.035)) +
  stat_ellipse(level = 0.80, linewidth = 0.8, show.legend = FALSE) +
  geom_segment(data = cargas,
               aes(x = 0, y = 0, xend = xend, yend = yend),
               inherit.aes = FALSE, arrow = arrow(length = unit(0.20, "cm")),
               color = "#222222", linewidth = 0.8) +
  geom_text(data = cargas,
            aes(x = 1.12*xend, y = 1.12*yend, label = Variable),
            inherit.aes = FALSE, fontface = "bold", color = "#222222") +
  scale_color_manual(values = pal_sexo, name = "Sexo") +
  labs(title = "Biplot de comportamientos y rendimiento",
       subtitle = "Elipses: regiones de concentración del 80% por sexo",
       x = paste0("CP1 (", round(var_exp[1], 1), "% de varianza)"),
       y = paste0("CP2 (", round(var_exp[2], 1), "% de varianza)")) +
  coord_equal() +
  tema
```

```{r cargas-pca}
cargas_tabla <- data.frame(
  Variable = row.names(pca$rotation),
  CP1 = round(pca$rotation[, 1], 3),
  CP2 = round(pca$rotation[, 2], 3)
)
kable(cargas_tabla, align = c("l", "r", "r"),
      caption = "Cargas de las variables en los dos primeros componentes")
```

**Interpretación del biplot.** Flechas en direcciones similares representan asociación positiva; flechas opuestas representan asociación negativa y flechas cercanas a 90° indican poca relación lineal. La proximidad de las flechas `goout` y `Walc` refleja que ambos comportamientos tienden a aumentar juntos. La dirección de `G3` respecto a ellas muestra si el rendimiento se opone o acompaña ese patrón. La superposición de las elipses indica cuánto se parecen los perfiles multivariados de mujeres y hombres. Los dos primeros componentes explican conjuntamente **`r round(sum(var_exp[1:2]), 1)`%** de la variabilidad estandarizada.

# Análisis de sensibilidad

```{r sensibilidad}
datos_sin_cero <- datos[datos$G3 > 0, ]
modelo_sin_cero <- lm(G3 ~ goout + Walc + sex + goout:sex + Walc:sex,
                      data = datos_sin_cero)

sensibilidad <- data.frame(
  Muestra = c("Todos los estudiantes", "Excluyendo G3 = 0"),
  n = c(nrow(datos), nrow(datos_sin_cero)),
  Pendiente_goout_mujer = c(coef(modelo)["goout"], coef(modelo_sin_cero)["goout"]),
  Pendiente_Walc_mujer = c(coef(modelo)["Walc"], coef(modelo_sin_cero)["Walc"]),
  R2 = c(summary(modelo)$r.squared, summary(modelo_sin_cero)$r.squared)
)
sensibilidad[-c(1,2)] <- lapply(sensibilidad[-c(1,2)], round, 3)
kable(sensibilidad, align = c("l", "r", "r", "r", "r"),
      caption = "Sensibilidad de los resultados ante las notas finales iguales a cero")
```

La comparación permite comprobar si los ceros dominan la dirección de las asociaciones. Si las pendientes conservan su signo y una magnitud parecida, la conclusión es estable. Si cambian notablemente, debe informarse que los resultados dependen de cómo se trate a quienes obtuvieron cero.

# Conclusiones

1. `goout` y `Walc` están relacionados entre sí; quienes salen más tienden a reportar mayor consumo de alcohol durante el fin de semana.
2. La asociación de cada comportamiento con `G3` debe evaluarse conjuntamente, ya que analizarlos por separado puede confundir sus efectos descriptivos.
3. Las diferencias visuales entre niveles presentan solapamiento considerable: estos hábitos no permiten predecir por sí solos la nota de un estudiante.
4. El sexo ayuda a describir posibles diferencias de nivel o pendiente, pero las interacciones del modelo determinan si el patrón cambia de manera estadísticamente apreciable.
5. El bajo R² del modelo muestra que la mayor parte de la variabilidad del rendimiento se relaciona con otros factores no incluidos en esta pregunta.
6. Los resultados son asociaciones de una muestra observacional. No permiten afirmar que salir o consumir alcohol **cause** cambios en el rendimiento.

# Guion para video de dos minutos

> **0:00–0:15 — Presentación**  
> En este estudio analizamos 649 estudiantes del curso de portugués. Nuestra pregunta fue: ¿qué relación existe entre salir con amigos, consumir alcohol los fines de semana y el rendimiento académico, considerando el sexo del estudiante?
>
> **0:15–0:30 — Variables y calidad**  
> Utilizamos la nota final, llamada G3, como medida de rendimiento; la frecuencia de salir con amigos, goout; el consumo de alcohol del fin de semana, Walc; y el sexo. La base no tiene datos faltantes ni filas duplicadas, por lo que estaba lista para el análisis.
>
> **0:30–0:50 — Descripción inicial**  
> Primero observamos la distribución de las notas por sexo. Las dos distribuciones se superponen ampliamente, aunque sus promedios presentan una pequeña diferencia. También conservamos las quince notas iguales a cero porque son valores permitidos por el diccionario.
>
> **0:50–1:15 — Resultados principales**  
> Los diagramas de caja muestran cómo cambia la nota entre los cinco niveles de salir con amigos y de consumo de alcohol. Hay diferencias entre algunos promedios, pero también bastante variabilidad dentro de cada grupo. Además, el mapa de frecuencias muestra que salir y consumir alcohol están relacionados: quienes salen con mayor frecuencia tienden a registrar mayor consumo durante el fin de semana.
>
> **1:15–1:35 — Modelo y sexo**  
> Para separar estas relaciones ajustamos un modelo que considera simultáneamente salir, consumir alcohol y el sexo. Las líneas representan el rendimiento esperado y las bandas muestran la incertidumbre. El modelo explica solamente `r round(100*sm$r.squared, 1)` por ciento de la variabilidad de las notas, así que estos comportamientos son solo una parte del rendimiento académico.
>
> **1:35–1:50 — Biplot**  
> El biplot resume las tres variables. Las flechas de salir con amigos y consumo de alcohol apuntan en direcciones semejantes, confirmando su asociación. La orientación de la nota final muestra cómo se relaciona el rendimiento con ese patrón, mientras que las elipses comparan los perfiles de mujeres y hombres.
>
> **1:50–2:00 — Conclusión**  
> Concluimos que existe una asociación entre los hábitos sociales y el rendimiento, pero es débil y no demuestra causalidad. Otros factores académicos y familiares explican gran parte de las diferencias en las notas.

